【裁判字號】    92,易,149
【裁判日期】    920811
【裁判案由】    傷害
【裁判全文】
臺灣臺北地方法院刑事判決                          九十二年度易字第一四九號
    公  訴  人  臺灣臺北地方法院檢察署檢察官
    被      告  乙○○  男  三.
                丙○○  男  三.
右列被告等因傷害案件，經檢察官提起公訴（九十一年度偵字第二一三二０號），本
院判決如左：
    主  文
乙○○傷害人之身體，處拘役貳拾日，如易科罰金，以佰元折算壹日。
丙○○傷害人之身體，處拘役伍拾日，如易科罰金，以佰元折算壹日。
    事  實
一、乙○○於民國九十一年八月二十一日晚上十時四十八分許，至臺北市○○○路三
    十六號之九十二室天南地北通訊行接其女友甲○○下班，因目視對面三十六號之
    九十一室全緯通訊行，遂與該店老闆謝佩汝發生言語之衝突，適謝佩汝之弟弟丙○○在全緯通訊行店內，見狀竟衝出店外，基於傷害之犯意，徒手接續抓、推乙○○衣領、身體撞擊天南地北通訊行及全緯通訊行櫃檯各一次共二次，造成乙○○受有頸部約二公分、右上肢約二公分、右前臂約八公分、左肩約一公分、胸前
    約六公分、左足踝約一公分、右大腿約四公分、右足踝約一公分擦傷，下唇裂傷
    約二公分及左上肢瘀傷約六公分之傷害。乙○○於丙○○第一次抓住其衣領將其
    身體推向天南地北通訊行櫃檯前，見此現在不法之侵害，為防衛自己權利，竟基
    於傷害之犯意，左手握拳揮擊丙○○臉部一次，致丙○○眼鏡脫落，並受有右眼
    外側皮膚輕微紅腫約一公分之傷害。
二、案經乙○○、丙○○訴由臺北市政府警察局萬華分局報請臺灣臺北地方法院檢察
    署檢察官偵查起訴。
    理  由
一、訊據被告乙○○固坦承有握左拳毆打丙○○下巴一拳之事實，被告丙○○則坦認
    有與被告余宏峰發生拉扯之事實，惟被告等二人均否認有傷害之犯行，被告乙○○辯稱伊只是正當防衛，且丙○○亦未因之受有傷害云云；被告丙○○則辯稱伊
    無抓、推乙○○衣領、身體撞擊櫃檯行為，當初乙○○與其姐姐謝佩汝在爭吵，
    伊擋在中間隔絕他們，乙○○衝過來，伊擋開他，乙○○自己跌倒云云。
二、經查：
    （一）被告丙○○徒手抓、推被告乙○○衣領、身體撞擊天南地北通訊行及全緯
          通訊行櫃檯之事實，業經被告乙○○指訴綦詳，並有證人甲○○即天南地
          北通訊行店員證述在卷（本院九十二年五月二十八日訊問筆錄）。而被告
          乙○○因之受有頸部約二公分、右上肢約二公分、右前臂約八公分、左肩
          約一公分、胸前約六公分、左足踝約一公分、右大腿約四公分、右足踝約
          一公分擦傷，下唇裂傷約二公分及左上肢瘀傷約六公分之傷害，亦有國立
          臺灣大學醫學院附設醫院函附卷可稽，核與被告乙○○上開指訴受傷情節
          相符。被告丙○○於警詢、偵查中均坦承有與被告乙○○發生拉扯之情事
          ，雖避重就輕辯稱伊擋開乙○○，乙○○自己跌倒云云，惟本院觀之被告
          乙○○之傷勢，若僅係跌倒在地所致，當無如此多處之擦傷、瘀傷甚至裂
          傷，且被告乙○○所受之傷害除四肢之擦傷、瘀傷外，在胸前、左肩、頸
          部亦均有擦傷，與一般跌倒在地大多僅四肢擦傷情形不同，再參酌國立臺
          灣大學附設醫院函附之急診病歷專用紙上病程進展記載：「病名：１、多
          處擦傷，疑似抓痕，頸部約２公分．．．」，與被告乙○○指稱被告謝博
          棋抓、推其衣領、身體等情適相符合，益徵被告乙○○所受之傷害非單純
          跌倒所致，被告丙○○所辯顯屬卸責之詞，不可採信。
    （二）被告乙○○左手握拳揮擊被告丙○○臉部一下，致被告丙○○眼鏡脫落一
          節，業據被告丙○○指訴甚明，被告乙○○亦坦承以左手握拳揮擊被告謝
          博棋之事實，雖辯稱伊僅打丙○○之下巴一下，且係正當防衛，丙○○亦
          未受有傷害云云，惟被告丙○○因被告乙○○之上開握拳揮擊行為，致受
          有右眼角外側皮膚輕微紅腫約一公分大，有臺北市中興醫院九十二年七月
          三日北市興歷字第０九二六０四九九五００號函在卷足參，該傷勢位置與
          被告丙○○指稱其眼鏡脫落相符，而握拳揮擊臉部，會造成皮膚紅腫之傷
          害，亦與常情無違。至於證人甲○○固證稱在警局及之後上班時並未見到
          被告丙○○臉上有傷勢等語，惟證人甲○○與被告乙○○為男女朋友關係
          ，於本院審理時就檢察官詰問被告乙○○有無出拳揮擊被告丙○○臉部之
          問題時證述並未看到一詞（見本院九十二年五月二十八日訊問筆錄），已
          不免有避重就輕之嫌，況證人甲○○證稱任職之天南地北通訊行與全緯通
          訊行距離有三、四公尺等語（見同上日筆錄），則以被告丙○○所受傷害
          之位置、大小係在右眼角，約輕微紅腫一公分，參以被告丙○○尚戴有眼
          鏡足以遮蔽傷痕等情，證人甲○○未能看見被告丙○○之傷勢並非可推認
          被告丙○○未受有傷害。再者，被告乙○○固另辯稱伊以手揮擊丙○○臉
          部係正當防衛一詞，惟按對於現在不法之侵害，而出於防衛自己或他人權
          利之行為，不罰。但防衛過當者，得減輕或免除其刑，刑法第二十三條定
          有明文，是故正當防衛之要件，須存在緊急防衛情狀而實行緊急防衛行為
          ，即有現在違法之侵害，且防衛行為必須出於防衛意思，在客觀上認為必
          要不可或缺及非防衛權之濫用。然而正當防衛權之行使，由於不必過分重
          視侵害法益與防衛行為所破壞法益是否對等相稱之問題，自無足夠之理由
          強求被攻擊者或受侵害者，冒著因為不足夠之防衛行為，而造成其權利或
          法益受害之風險，惟若有效而可行之緊急防衛可能性有數個同時存在，則
          防衛者應考慮採行造成最低損害之緊急防衛方法以實行防衛行為，亦即防
          衛者仍須採取最溫和之方式，破解此一違法侵害行為，否則即涉及防衛權
          過當之問題，換言之，防衛行為是否超越必要之程度，須就實施之情節而
          為判斷，即應就不法侵害者之攻擊方法與其緩急情勢，由客觀上審察防衛
          權利者之反擊行為，是否出於必要以定之，此有最高法院六十三年台上字
          第二一○四號判例意旨可資參照。本件被告乙○○係在何時揮拳毆打被告
          丙○○臉部，被告丙○○於警詢中陳稱在二人拉扯之際等語（見偵查卷第
          五頁），與被告乙○○辯稱在丙○○抓住其衣領、推其身體倒向櫃檯之過
          程中始以左手握拳揮擊丙○○臉部等語相符，則被告丙○○抓住被告余宏
          鋒衣領且推其身體倒向櫃檯斯時，對被告乙○○而言，自為現在違法之侵
          害，被告乙○○為排除該侵害始揮擊被告丙○○臉部，主觀上應有排除侵
          害之防衛意思，然本院觀之被告乙○○於本審理時當庭示範揮擊被告謝博
          棋臉部情形再拍攝之照片可知（見本院九十二年五月二十八日訊問筆錄）
          ，此時被告丙○○之動作係右手拉住被告乙○○之衣領，左手拉住衣服，
          再將被告乙○○之身體往後推，斯時被告乙○○之身體尚未撞擊櫃檯，被
          告丙○○亦無出拳揮擊動作，若被告乙○○要排除被告丙○○之侵害，僅
          將被告丙○○抓住其衣領及衣服之雙手撥開、拉開即可，殊無毆打被告謝
          博棋臉部以達其排除侵害之必要，再審酌被告乙○○係左手握住拳頭揮擊
          ，造成被告丙○○眼鏡脫落、右眼角紅腫，力道非輕，以上各情，均顯見
          被告乙○○握拳揮擊行為逾越必要之程度而係防衛過當，當非法所容許，
          是被告乙○○上開所辯均顯屬卸責之詞，不可採信。
    （三）綜上所述，本件事證明確，被告等犯行均堪予認定，應依法論科。
三、核被告等傷害他人身體之行為，均係犯刑法第二百七十七條第一項之普通傷害罪
    。被告乙○○揮擊被告丙○○下巴一拳之行為雖係對於現在不法之侵害，出於防
    衛自己權利意思所為，然因其行為超越必要程度而屬防衛過當，爰依刑法第二十
    三條但書規定減輕其刑。爰審酌被告等犯罪之動機、犯罪時所受之刺激、手段、
    被告等二人所受之傷害程度，犯罪後均否認犯罪態度等一切情狀，茲分別量處如
    主文所示之刑，並各諭知易科罰金之折算標準。
據上論斷，應依刑事訴訟法第二百九十九條第一項前段，刑法第二百七十七條第一項
、第二十三條但書，罰金罰鍰提高標準條例第一條前段、第二條，判決如主文。
本案經檢察官黃玉婷到庭執行職務
中    華    民    國      九十二      年      八      月      十一      日
                                      臺灣臺北地方法院刑事第八庭
                                          法  官  鄭  佾  瑩
右正本證明與原本無異。
如不服本判決，應於判決送達後十日內向本院提出上訴狀（應抄附繕本）。告訴人或
被害人如對於本判決不服者，應具備理由請求檢察官上訴，其上訴期間之計算係以檢
察官收受判決正本之日期為準。
                                          書記官  何  適  熹
中    華    民    國      九十二      年      九      月      二十六    日
中華民國刑法第二百七十七條
 (普通傷害罪)
傷害人之身體或健康者，處三年以下有期徒刑、拘役或一千元以下罰金。
犯前項之罪因而致人於死者，處無期徒刑或七年以上有期徒刑；致重傷者
，處三年以上十年以下有期徒刑。


司法院資訊處製作；財團法人民間司法改革基金會備份。
